【裁判字號】    97,交聲更,226
【裁判日期】    971222
【裁判案由】    違反道路交通管理處罰條例
【裁判全文】
臺灣桃園地方法院交通事件裁定       97年度交聲更字第226號
                                   97年度交聲更字第227號
                                   97年度交聲更字第228號
                                   97年度交聲更字第229號
                                   97年度交聲更字第230號
                                   97年度交聲更字第231號
                                   97年度交聲更字第232號
                                   97年度交聲更字第233號
                                   97年度交聲更字第234號
                                   97年度交聲更字第235號
                                   97年度交聲更字第236號
                                   97年度交聲更字第237號
                                   97年度交聲更字第238號
原處分機關  交通部公路總局新竹區監理所桃園監理站
異  議  人
即受處分人  乙○○即甲○○○○.
                    統一編號：.
上列異議人即受處分人因違反道路交通管理處罰條例案件，對於
交通部公路總局新竹區監理所桃園監理站民國96年12月27日所為
之處分（原處分案號：桃監裁罰字第裁52-ZBQ008309號、桃監裁
罰字第裁52-ZBQ008311號、桃監裁罰字第裁52-ZFP005434號、桃
監裁罰字第裁52-ZFP005435號、桃監裁罰字第裁52-ZCQ007975號
、桃監裁罰字第裁52-ZCQ007976號、桃監裁罰字第裁52-ZBR0042
52號、桃監裁罰字第裁52-ZBR004253號、桃監裁罰字第裁52-ZAP
006693號、桃監裁罰字第裁52-ZAP006839號、桃監裁罰字第裁52
-ZAP006848號、桃監裁罰字第裁52-ZAP006884號、桃監裁罰字第
裁52-ZAP006900號），聲明異議，經本院於97年8 月20日以97年
度交聲字第554 號至第566 號裁定，原處分機關提起抗告，經臺
灣高等法院於97年10月13日以97年度交抗字第1223號至第1235號
裁定撤銷原裁定，並發回本院，本院裁定如下：
    主  文
異議均駁回。
    理  由
一、原處分意旨略以：異議人即受處分人乙○○即甲○○○○（
    下稱異議人）所有之車牌號碼4583-NT 號自用小貨車，於附
    表所示之時間，在通過附表所示之收費站時，因有「汽車行
    駛於應繳費之公路不依規定繳費（卡片餘額不足）」之違規
    ，經遠通電收股份有限公司（以下簡稱遠通公司）依交通部
    臺灣區○道○○○路電子收費申裝及欠費追繳作業注意事項
    規定，依附表所示之郵局掛號信函通知受處分人應於民國96
    年7 月10日前補繳，但異議人仍未依期限補繳，經如附表所
    示舉發機關以異議人違反道路交通管理處罰條例第27條第1
    項規定之「汽車行駛於應繳費之公路不依規定繳費」行為掣
    單，經將舉發通知單送達受處分人後，異議人於舉發違反道
    路交通管理事件通知單所載應到案日期即96年11月4 日前提
    出申訴，經原處分機關請舉發機關調查後，仍認異議人有前
    述違規行為，遂依道路交通管理處罰條例第27條第1 項及道
    路交通管理事件統一裁罰基準及處理細則第43條、第44條暨
    統一裁罰基準表之規定，於96年12月27日分別以如附表所示
    之裁決書就異議人有如附表所示之違規行為各予裁處罰鍰新
    臺幣（以下同）3,000元。
二、聲明異議意旨略以：異議人雖有於附表所示之時間、地點未
    依規定繳費之情形，惟依據遠通公司之慣例，只要在隔月之
    12號前補繳費用，就不用繳交作業處理費用，異議人於96年
    6 月12日到遠通公司門市要補繳費用時，遠通公司人員即告
    知需繳交80元之費用，異議人不服，遂要求遠通公司處理，
    惟等待3 個月遠通公司均未處理，異議人遂至遠通公司繳交
    5 月份之帳款及作業處理費用，惟隔日即收到舉發通知單，
    舉發機關之行為顯有違規定，至遠通公司雖表示有寄送補繳
    通知單至甲○○○○之登記地址桃園縣龜山鄉○○街38巷4
    號1 樓，然異議人並未收到，異議人於96年2 月份已經有打
    電話給遠通公司，表示欲更改通知地點為桃園縣龜山鄉○○
    路○ 段986 之1 號，並非蓄意不補繳等語。
三、按「汽車行駛於應繳費之公路、橋樑、隧道或輪渡，不依規
    定繳費者，處汽車所有人或駕駛人3,000 元以上6,000 元以
    下罰鍰，並追繳欠費。」道路交通管理處罰條例第27條第1
    項定有明文。而該條規定著眼在於我國以往使用公路、橋樑
    、隧道或渡輪之收費均採人工收費方式，故駕駛人行駛於上
    開地點不依規定繳費，乃明知未繳費而強行通過收費處所之
    行為，難諉為疏忽所致；但邇來電子收費設備之採用，部分
    取代傳統人工收費方式，駕駛人於行駛前雖有注意票證餘額
    是否足敷繳費之義務，惟其駕駛過程中難以時刻觀察該票證
    餘額，且通過收費處所發覺餘額不足時，亦難有立即停止駕
    駛並補足餘額之機會，此於高速行駛之公路上尤其明顯，是
    若駕駛人行駛於採用電子收費設備之上開地點不依規定繳費
    ，是否仍一致認定其確有不繳費之故意及具有規範違反性，
    已非無疑。據此，本於上開條例第27條第1 項汽車行駛於應
    繳費之公路應繳納之通行費及第56條第2 項在道路收費停車
    處所停車應繳納之停車費均屬公法上金錢給付義務之特質，
    於該條例第27條第1 項在非人工收費之電子設備收費情形，
    未及比照同條例第56條第2 項修正為「通知駕駛人補繳…逾
    期再不繳納」前，仍應作相同之解釋，即認在行駛於應繳費
    並使用電子收費設備之上開處所此特殊情形下，該條例第27
    條第1 項之「不依規定繳費」應解釋為「經通知補繳後逾期
    仍未繳納」之行為。復按，公路法第24條第2 項授權交通部
    訂立之公路通行費徵收管理辦法及交通部臺灣區○道○○○
    路局電子收費申裝及欠費追繳作業注意事項第17點：「除第
    16點外，用路人可自行於規定期限內至指定地點繳納通行費
    及『欠費自動補繳作業處理費』，因系統因素致無法完成扣
    款交易者，不另收『欠費自繳作業處理費』」、「逾規定期
    限未繳納者，由本局查明車主資料後，交營運單位寄發『補
    繳通行費及作業處理費通知單』通知補繳通行費及『欠費通
    知補繳作業處理費』，因系統因素致無法完成扣款交易者，
    不另收『欠費通知補繳作業處理費』」、「用路人應於通知
    單所列之繳費期限內完成補繳程序，逾期未繳納則移送相關
    警察單位依法處理」，本件關於汽車行駛於應繳納通行費之
    國道高速公路未依規定繳納，應由營運單位即遠通電收股份
    有限公司寄發補繳通行費通知單通知駕駛人補繳通行費，逾
    期未繳納者，再移送警察單位依道路交通管理處罰條例第27
    條第1 項規定依法舉發之。易言之，駕駛人在經通知補繳期
    限前，是否有「汽車行駛於應繳費之公路不依規定繳費」之
    違規事實，仍屬不確定狀態，應於補繳期限屆滿後仍未補繳
    費用，其違規行為方屬成立（臺灣高等法院97年度交抗字第
    1203號至1212號裁定意旨、臺灣高等法院暨所屬法院97年法
    律座談會刑事類決議意旨參照）。
四、經查：
  (一)異議人所有之車牌號碼4583-NT 號自用小貨車，先後於附表
    所示之通行日期、地點，因有「汽車行駛於應繳費之公路不
    依規定繳費（卡片餘額不足）」之違規行為，經原舉發機關
    於96年10月5 日製單舉發等情，為異議人所不爭執，亦有該
    舉發違反道路交通管理事件通知單13紙、採證照片13張、違
    反道路交通管理事件裁決書13份附卷可稽（見本院97年度交
    聲字第554-566 號卷第25-50 頁），此部分之事實，應堪認
    定。
  (二)本件如附表所示通行日期之通行費補繳通知單及作業處理費
    通知單（以下簡稱「補繳通知單」），經遠通公司交付桃園
    郵局以掛號信函向異議人設在桃園縣龜山鄉○○街38巷4 號
    1 樓之營利事業登記處所送達，並有「乙○○」之印章蓋於
    掛號郵件簽收單上，異議人並於96年10月17日向原處分機關
    提出申訴等情，此有遠通公司97年11月27日總發字第097011
    07號函送之補繳通行費及作業處理費通知單13紙、營利事業
    登記基本資料查詢、桃園郵局97年4 月30日桃郵字第097020
    0135號函、交通違規陳述單及查詢單等件附卷可稽（見本院
    交聲更卷第58-75 頁、本院97年度交聲字第554-566 號卷第
    51-61 、113 頁）。觀之前開桃園郵局於97年4 月30日以桃
    郵字第0970200135號函所檢附之掛號郵件收據影本上蓋有「
    乙○○」之印章可知，足認如附表所示各次通行費之補繳通
    知單均經合法送達予異議人，是異議人確有已收受通行費補
    繳通知單，而未於規定期限內補繳費用之事實無疑。觀諸前
    開遠通公司寄發予異議人之補繳通知單，除在「繳款期限」
    欄明確記載「2007/07/10」之日期外，並於「注意事項」欄
    第4 點載明「提醒您：請務必於繳款期限內繳付，若逾期未
    繳，將依道路交通管理處罰條例與相關法令向國道公路警察
    局舉發，惟您仍須補繳通行費與衍生之作業處理費」等字樣
    ，可見遠通公司寄予異議人之補繳通知單內確有記載補繳通
    行費之期限為96年7 月10日，異議人對此節當知之甚稔，要
    難諉為不知。
  (三)按道路交通管理處罰條例第27條第1 項之「不依規定繳費」
    在電子收費設備之情形係指「經通知補繳後逾期仍未繳納」
    ，業如前述，參諸上開判決及座談會決議意旨，駕駛人在經
    通知補繳期限前，是否有「汽車行駛於應繳費之公路不依規
    定繳費」之違規事實，仍屬不確定狀態，警察機關固無舉發
    權，惟異議人既於附表所示各次行為之補繳期限即96年7 月
    10日屆滿後均未補繳費用，則其如附表所示各次違規行為於
    遠通公司「通知其欠費補繳期限終止之次日即96年7 月11日
    即屬成立，遠通公司遂將異議人所為如附表所示各次欠繳通
    行費之行為移由舉發機關內政部警政署國道公路警察局依法
    於96年10月5 日掣單舉發，該舉發時間未逾「自行為成立之
    日起算3 個月」，其舉發期限並無違反交通管理處罰條例第
    90條之規定，至為灼然。反之，如認為本件異議人之違規行
    為成立日期不應解釋如上，倘若用路人故意遷移住址，可能
    導致營運單位無法在3 個月內完成補費催繳程序，則異議人
    即利用該條例第90條規定作為不罰之理由，此應非該條例之
    本旨（臺灣高等法院97年度交抗字第800 、802 、803 、80
    4 號裁定意旨參照）。
  (四)至異議人雖辯稱：已用電話請遠通公司將帳單寄至桃園縣龜
    山鄉○○路○ 段986 之1 號，並沒有收到遠通公司之補繳通
    知單；且伊於6 月12日有直接到中壢服務處，發現費用變80
    元了才沒有繳云云，惟據證人高志明於本院97年5 月22日、
    同年月29日調查時結證述：本案異議人在遠通公司登記的聯
    絡地址為桃園縣龜山鄉○○街38巷4 號1 樓，依照目前遠通
    公司寄送補繳通知單的規定，就是要寄送到車籍地址，所以
    在遠通公司的系統上，如果客戶要求變更地址，即會要求客
    戶先去監理站去變更車籍地址。而帳單寄送地址都是向高工
    局查詢，也就是車籍地址，所以遠通公司無法讓客戶變更地
    址，遠通公司的電腦系統查不到任何門市有這樣的紀錄，如
    果異議人有說要變更，門市沒有記載，遠通公司也無從得知
    ，如果是客服人員的話有錄音資料，但是經調取之後，也沒
    有查到任何異議人有變更地址的資料，但是基本上遠通公司
    無法讓客戶變更地址。且只要在監理站變更車籍資料即可，
    因為遠通公司每一筆帳單的寄送資料，都會和監理站查詢車
    籍地址等語（見本院97年度交聲字第554 至566 號卷第87
    頁、第103 頁），是異議人因未向監理單位申請變更車籍地
    址，是其縱曾以電話向遠通公司表示要變更地址，遠通公司
    亦無法依變更後之地址寄送相關通知。再證人高志明亦證述
    ：關於命補繳通知單的寄送，如果5 月1 日到5 月30日客戶
    的欠款，如果客戶在6 月12日去補繳，就不會加收40元的處
    理費用，在13日開始，我們就會產生帳單，然後依照車籍資
    料寄送掛號，並加收40元處理費用，且依照遠通公司的資料
    ，並無異議人在6 月份去門市繳交的紀錄，因為遠通公司的
    電腦系統，只要異議人有去，就有留下紀錄，系統的設計就
    是如果門市有查詢客戶的資料，就一定會留下紀錄，但是遠
    通公司資料上並無96年6 月12日的紀錄等情（見本院97年度
    交聲字第554 至566 號卷第87頁至第89頁、第103 頁），及
    證人蔡其智於97年5 月22日本院調查時證稱：遠通公司會有
    一個自動補繳期間，這個期間是沒有收取處理費用，在去年
    ，這個補繳期間有40幾天，結果發現很多人都這樣，故遠通
    公司就將期間改成大約20天，本案有40幾天的補繳期間，駕
    駛人在經過電子收費的車道時，如果有扣到款項，就是嗶、
    嗶2 聲，如果沒有扣到，就是有3 聲，所以異議人可以知道
    有無扣到款項，甲○○○○從95年2 月裝設電子收費，已經
    欠費2000多筆，可見該行就是不儲值，然後事後繳納，故我
    們在4 月23日有通知異議人趕快補繳等語（見本院97年度交
    聲字第554 至566 號卷第85頁），且有遠通公司96年4 月23
    日總發字第09600149號函明確載明：「…本公司依照國道高
    速公路局之委託，辦理通行費之追繳並核定加收作業處理費
    40元，本公司於服務契約中亦已載明需加收作業處理費…」
    等情（見本院97年度交聲字第554 至566 號卷第92至93頁）
    ，顯見異議人早於96年4 月23日時即已知悉逾期限繳費應補
    繳40元之規定，且其亦未曾於96年6 月12日至門市欲繳費之
    紀錄無訛。故異議人辯稱：有於6 月12日直接到中壢服務處
    欲繳費，發現費用變80元才沒有繳云云，顯與事實不合，不
    足採信。
  (五)準此，本件如附表所示通行日期之補繳通知單既均已合法送
    達予異議人，且異議人亦未於規定期限內補繳費用，依上說
    明，應認異議人就附表所示通行日期所為道路交通管理處罰
    條例第27條第1 項之「不依規定繳費」之違規行為，均於96
    年7 月11日成立甚明。況異議人於96年5 月1 日至96年5 月
    31日之期間內，除有本件如附表所示13次違規行為外，尚有
    其餘291 件「不依規定繳費」之相同情狀違規行為存在，此
    觀諸原處分機關所為一次裁決違章查詢報表1 份在卷可參（
    見本院97年度交聲字第554 號至第566 號卷第5 至13頁），
    本院審酌異議人所有之上開車輛於附表所示通行日期，每日
    往返通行國道高速公路設置之收費站，均係採用電子收費設
    備ETC 卡片扣款之收費方式通行，其自有於行駛前注意該卡
    片內之餘額是否充足之義務，縱有偶因卡片餘額不足致無法
    扣款之情形存在，亦應在接獲遠通公司寄發上揭補繳通知單
    後，於96年7 月10日前之補繳期限內前往指定地點補繳，始
    無構成本件如附表所示各次違規行為之餘地。詎異議人竟於
    接獲補繳通知單後，未於上述補繳期限內補繳通行費，顯見
    異議人就本件如附表所示各次違規行為，均有違反上揭道路
    交通處罰條例等法律規範之認識，其主觀上具有故意無訛。
    異議人仍執：未收到捕繳通知書，向來信賴遠通公司採每個
    月出帳1 次之補繳通行費作法，不知遠通公司已改採每個月
    出帳2 次之補繳通行費作法等語置辯，自屬無憑。
五、綜上所述，原舉發機關認異議人就附表所示13次通行收費站
    因卡片餘額不足而未扣繳通行費之行為，於補繳期限屆滿之
    次日即96年7 月11日起，均有「汽車行駛於應繳費之公路不
    依規定繳費（卡片餘額不足）」之違規事實，而於舉發期限
    內之96年10月5 日掣單舉發，並將本件移送原處分機關處理
    ，經原處分機關調查認定異議人所為上開違規行為明確，而
    依道路交通管理處罰條例第27條第1 項及道路交通管理事件
    統一裁罰基準及處理細則第43條、第44條暨統一裁罰基準表
    之規定，各裁處罰鍰3,000 元，並無違誤，是本件異議俱無
    理由，均應予駁回。
據上論斷，應依道路交通管理處罰條例第87條第2 項，道路交通
案件處理辦法第18條前段，裁定如主文。
中    華    民    國    97    年    12    月    22    日
                        交通法庭    法  官  許雅婷
以上正本證明與原本無異。
如不服本裁定，應於裁定送達後5 日內向本院提出抗告狀。
                                      書記官  吳玉蘭
中    華    民    國    97    年    12    月    22    日
附表：
┌─┬───────┬───┬────┬───┬───┬─────┬───────┐
│編│  裁決書字號  │ 通行 │未扣繳通│ 違規 │ 舉發 │ 舉發機關 │命補繳通知單郵│
│號│（舉發通知單  │ 日期 │行費之地│ 日期 │ 日期 │          │局簽收單編號  │
│  │  字號）      │      │點      │      │      │          │              │
├─┼───────┼───┼────┼───┼───┼─────┼───────┤
│(一)│52—ZBQ008309 │96年5 │國道1 號│96年7 │96年10│國道公路警│00000000000000│
│  │（公警局交字第│月5 日│造橋收費│月11日│月5 日│察局第二警│              │
│  │ZBQ008309號） │10時36│站南向第│      │      │察隊造橋分│              │
│  │              │分    │8 車道  │      │      │隊        │              │
├─┼───────┼───┼────┼───┼───┼─────┼───────┤
│(二)│52—ZBQ008311 │96年5 │國道1 號│ 同上 │ 同上 │同上      │00000000000000│
│  │（公警局交字第│月5 日│造橋收費│      │      │          │              │
│  │ZBQ008311號） │14時21│站北向第│      │      │          │              │
│  │              │分    │7 車道  │      │      │          │              │
├─┼───────┼───┼────┼───┼───┼─────┼───────┤
│(三)│52—ZGP005434 │96年5 │國道1 號│ 同上 │ 同上 │國道公路警│00000000000000│
│  │（公警局交字第│月2 日│大甲收費│      │      │察局第七警│              │
│  │ZGP005434號） │15時45│站南向第│      │      │察隊大甲分│              │
│  │              │分    │10車道  │      │      │隊        │              │
├─┼───────┼───┼────┼───┼───┼─────┼───────┤
│(四)│52—ZGP005435 │96年5 │國道1 號│ 同上 │ 同上 │同上      │00000000000000│
│  │（公警局交字第│月2 日│大甲收費│      │      │          │              │
│  │ZGP005435號） │18時32│站北向第│      │      │          │              │
│  │              │分    │9 車道  │      │      │          │              │
├─┼───────┼───┼────┼───┼───┼─────┼───────┤
│(五)│52—ZCQ007975 │96年5 │國道1 號│ 同上 │ 同上 │國道公路警│00000000000000│
│  │（公警局交字第│月5 日│后里收費│      │      │察局第三警│              │
│  │ZCQ007975號） │11時17│站南向第│      │      │察隊泰安分│              │
│  │              │分    │8 車道  │      │      │隊        │              │
├─┼───────┼───┼────┼───┼───┼─────┼───────┤
│(六)│52—ZCQ007976 │96年5 │國道1 號│ 同上 │ 同上 │同上      │00000000000000│
│  │（公警局交字第│月5 日│后里收費│      │      │          │              │
│  │ZCQ007976號） │13時52│站北向第│      │      │          │              │
│  │              │分    │7 車道  │      │      │          │              │
├─┼───────┼───┼────┼───┼───┼─────┼───────┤
│(七)│52—ZBR004252 │96年5 │國道1 號│ 同上 │ 同上 │國道公路警│00000000000000│
│  │（公警局交字第│月2 日│後龍收費│      │      │察局第二警│              │
│  │ZBR004252號） │15時24│站南向第│      │      │察隊後龍分│              │
│  │              │分    │10車道  │      │      │隊        │              │
├─┼───────┼───┼────┼───┼───┼─────┼───────┤
│(八)│52—ZBR004253 │96年5 │國道1 號│ 同上 │ 同上 │同上      │00000000000000│
│  │（公警局交字第│月2 日│後龍收費│      │      │          │              │
│  │ZBR004253號） │18時51│站北向第│      │      │          │              │
│  │              │分    │9 車道  │      │      │          │              │
├─┼───────┼───┼────┼───┼───┼─────┼───────┤
│(九)│52—ZAP006693 │96年5 │國道1 號│ 同上 │ 同上 │國道公路警│00000000000000│
│  │（公警局交字第│月4 日│汐止收費│      │      │察局第一警│              │
│  │ZAP006693號） │10時5 │站北向第│      │      │察隊汐止分│              │
│  │              │分    │6 車道  │      │      │隊        │              │
├─┼───────┼───┼────┼───┼───┼─────┼───────┤
│(十)│52—ZAP006839 │96年5 │國道1 號│ 同上 │ 同上 │同上      │00000000000000│
│  │（公警局交字第│月23日│汐止收費│      │      │          │              │
│  │ZAP006839號） │8 時34│站北向第│      │      │          │              │
│  │              │分    │6 車道  │      │      │          │              │
├─┼───────┼───┼────┼───┼───┼─────┼───────┤
│(十一)│52—ZAP006848 │96年5 │國道1 號│ 同上 │ 同上 │同上      │00000000000000│
│  │（公警局交字第│月24日│汐止收費│      │      │          │              │
│  │ZAP006848號） │8 時55│站北向第│      │      │          │              │
│  │              │分    │6 車道  │      │      │          │              │
├─┼───────┼───┼────┼───┼───┼─────┼───────┤
│(十二)│52—ZAP006884 │96年5 │國道1 號│ 同上 │ 同上 │同上      │00000000000000│
│  │（公警局交字第│月28日│汐止收費│      │      │          │              │
│  │ZAP006884號） │12時42│站北向第│      │      │          │              │
│  │              │分    │6 車道  │      │      │          │              │
├─┼───────┼───┼────┼───┼───┼─────┼───────┤
│(十三)│52—ZAP006900 │96年5 │國道1 號│ 同上 │ 同上 │同上      │00000000000000│
│  │（公警局交字第│月30日│汐止收費│      │      │          │              │
│  │ZAP006900號） │11時2 │站北向第│      │      │          │              │
│  │              │分    │6 車道  │      │      │          │              │
└─┴───────┴───┴────┴───┴───┴─────┴───────┘


司法院資訊處製作；財團法人民間司法改革基金會備份。
